【裁判字號】    91,易,1112
【裁判日期】    920312
【裁判案由】    違反專利法
【裁判全文】
臺灣彰化地方法院刑事判決                        九十一年度易字第一一一二號
    公  訴  人  臺灣彰化地方法院檢察署檢察官
    被      告  甲○○
    選任辯護人  張益隆律師
右列被告因違反專利法案件，經檢察官提起公訴（九十年度偵字第一五六號），本院
判決如左：
    主  文
甲○○無罪。
    理  由
一、公訴意旨以：被告甲○○係設於彰化縣福興鄉○○區○○路三號乃興企業股份有
    限公司（下稱乃興公司）之負責人，其明知乙○○享有「自行車停車腳架改良」
    之新型專利權，竟基於概括犯意，自民國八十九年六月間起，未經乙○○之同意
    ，即在上開乃興公司製造及委託立昆工業有限公司（下稱立昆公司）製造上開乙
    ○○已取得新型專利之產品，並販售圖利；案經乙○○訴請臺灣彰化地方法院檢
    察署檢察官偵辦，因認被告甲○○所為，係犯專利法第一百二十五條之違法製造
    侵害新型專利權罪嫌。
二、公訴人認被告涉有上揭犯嫌，係以該事實業據告訴代理人陳亦奇律師在偵查中指
    訴綦詳，並有證人即受乃興公司委託加工製造腳架之立昆公司之負責人丙○○證
    述屬實，且將乃興公司所生產之自行車停車腳架送請國立中興大學鑑定結果，認
    為在結構與功能上均屬相同，復有新型專利證書、請求排除侵害之存證信函、專
    利公報及乃興公司所製造之自行車停車腳架照片等在卷足證等，為其主要論據。
    訊據被告甲○○固坦承乃興公司有生產販賣自行車停車腳架改良產品之事實不諱
    ，惟堅詞否認有何違反專利法之犯行，辯稱：伊所經營之乃興公司原本即自行研
    發設計將彈簧置於中間之自行車腳架，並認為這是很平凡的設計，不認為會有專
    利問題，不料竟與告訴人之專利設計相似，於八十九年七月受告訴人告知前，還
    不知道告訴人享有此新型專利權，在接到存證信函後，因原有的零件不願浪費捨
    棄，或修改移除中間的掛勾須花費很多錢，所以還是將零件交由丙○○焊接，待
    焊接回來之後，另外再將腳架外側打孔，ㄇ字型的部分再利用沖床，在外側打一
    個小勾出來，就可以將彈簧改掛在外側，伊絕無侵害告訴人之專利權之故意等語
    。
三、按犯罪事實應依證據認定之，無證據不得推定其犯罪事實，又不能證明被告犯罪
    者，應諭知無罪之判決，刑事訴訟法第一百五十四條、第三百零一條第一項分別
    定有明文。次按事實之認定，應憑證據，如未能發現相當證據，或證據不足以證
    明，自不能以推測或擬制之方法，為裁判基礎（最高法院四十年台上字第八十六
    號判例參照）。又認定犯罪事實，所憑之證據，雖不以直接證據為限，間接證據
    亦包括在內，然無論直接或間接證據，其為訴訟上之證明，須於通常一般之人均
    不致於有所懷疑，而得確信其為真實之程度者，始得據為有罪之認定，倘其證明
    尚未達到此一程度，而有合理之懷疑存在時，即無從為有罪之認定（最高法院七
    十六年台上字第四九八六號判例參照）。
四、另按過失行為之處罰，以有特別規定者為限，刑法第十二條第二項規定甚明，是
    處罰依據之條文，除有明文處罰過失行為外，僅處罰故意之行為。經查，被告經
    營之乃興公司，於八十九年一月間即自行設計將彈簧置於自行車腳架之中央，有
    該零件研發圖形文稿影本十四紙附卷可參，另告訴人所經營之誠英公司於八十九
    年至九十年份、九十至九十一年份所刊登之產品型錄雜誌均無載及本件系爭專利
    產品，有該型錄雜誌影本在卷，是被告辯陳系爭腳架為自行研發設計，不知告訴
    人有相同產品，並享有專利權一節，尚非無稽；遞查，專利登記雖有專利公告可
    查，但專利公告之件數龐大，僅八十九年度自行車專利公告即達三百七十七件，
    有中華民國專利查詢報告單影本附卷可考，是非將相關產品一一調閱核其細部資
    料，自難判別侵害著作全之有無，況專利是否相同，其判定有時更需委由專業單
    位，在專利權登載件數龐大之時代，可謂動輒得咎，故不能以告訴人之專利有登
    於專利公告，即遽為被告不利之認定；再查，告訴人於偵查中攝有被告公司自行
    車腳架半成品照片，指稱被告於受侵權告知後，仍委由證人丙○○經營之立昆公
    司代工製造相同侵權產品；惟查，本件系爭侵權自行車腳架，係由「Ａ」字型半
    成品及「ㄇ」型半成品，中間利用掛勾連掛彈簧組成，其中「Ａ」字型半成品部
    分又係由兩條長條管斜放與「Ｈ」型樑接合而成（見扣案之半成品實物），而原
    本之掛勾即位於「Ｈ」型樑上一體成形，有扣存本件之半成品實物可參，證人丙
    ○○亦到院證稱：「（幫被告如何代工？）我把兩支鐵管黏成「Ａ」字型狀就交
    回去。」等語，復為告訴代理人於本院審理中所不否認，是要將「Ｈ」型樑上一
    體成形掛勾移除，除重製模具再製造外，或一一切去移除，惟均曠日費時、需費
    龐大，被告辯陳其接獲侵權告知後，為節省經費，雖扔將應兩條長條管送證人丙
    ○○代工，惟待與「Ｈ」型樑焊接送回後，再將腳架外側打孔，ㄇ字型的部分再
    利用沖床，在外側打一個小勾出來，將彈簧改掛在外側（見扣案之更改後之半成
    品實物），以為應變之道，則此善後處理方式，應合於常情，可以理解，且經外
    掛彈簧後之腳架，即與涉侵權之腳架不同，更無侵權問題，故不能以更改後之腳
    架中央（即「Ｈ」型樑中央）仍留有原先掛勾，而率為被告猶繼續生產侵權產品
    之認定；復查，被告所經營之乃興公司不知侵害系爭專利之前，原本於其八十九
    年二月出刊之型錄雜誌有類似告訴人享有專利之產品，惟於接獲告訴人侵權之存
    證信函告知後，即於八十九年十二月編排、九十年二月出刊之型錄雜誌中，將該
    產品於型錄雜誌編排時挪除，有乃興公司之該型錄雜誌附卷可參。綜上，被告被
    訴涉犯之專利法第一百二十五條之罪，並無明文處罰「過失」侵權行為，而公訴
    人所舉之證據與本院調查所得，均尚不能認定被告有侵害告訴人專利權之故意，
    此外亦查無其他證據，足以認定被告於受侵害專利權之告知後，猶繼續生產侵權
    產品，自應諭知被告無罪。
據上論斷，應依刑事訴訟法第三百零一條第一項判決如主文。
本案經檢察官羅美秀到庭執行職務。
中    華    民    國    九十二    年      三      月       十二        日
                                臺灣彰化地方法院刑事第二庭
                                    法      官  吳  俊  螢
右正本證明與原本無異。
如不服本判決，應於送達後十日內向本院提出上訴狀(須附繕本)。
告訴人或被害人對於判決如有不服具備理由請求檢察官上訴者，其上訴期間之計算係
以檢察官收受判決正本之日期為準。
                                    法院書記官  莊  玉  惠
中    華    民    國    九十二    年      三      月       十三        日


司法院資訊處製作；財團法人民間司法改革基金會備份。
